【裁判字號】    89,重訴,352
【裁判日期】    891108
【裁判案由】    交還土地等
【裁判全文】
臺灣高雄地方法院民事判決  八十九年度重訴字第三五二號
    原      告    台灣糖業股份有限公司
    法定代理人    丙○○
    訴訟代理人    吳敏蕙律師
                  李明益律師
    右一人複代理人丁○○      .
    被      告    乙○○      .
                  甲○○      .
右當事人間交還土地等事件，本院判決如左：
    主    文
被告乙○○應將坐落高雄縣岡山鎮○○段第二一九五號土地上如附圖編號１部分所示
面積一一０二平方公尺之地上物除去，將土地返還原告。
被告甲○○應將同右地號土地上如附圖編號２部分所示面積二二五三平方公尺之地上
物除去，將土地返還原告。
被告乙○○應給付原告新台幣陸萬肆仟貳佰肆拾柒元及自民國八十九年四月一日起至
返還前開第一項土地之日止，按月給付原告新台幣壹仟貳佰捌拾陸元。
被告甲○○應給付原告新台幣壹拾萬壹仟佰伍拾元及自民國八十九年四月一日起
至返還前開第二項土地之日止，按月給付原告新台幣貳仟陸佰貳拾玖元。
原告其餘之訴駁回。
訴訟費用由被告乙○○負擔十分之三、被告甲○○負擔十分之五，其餘由原告負擔。
本判決於原告以新台幣玖拾玖萬貳仟元為被告乙○○供擔保、以新台幣貳佰零萬元
為被告甲○○供擔保後，得假執行。
原告其餘假執行之聲請駁回。
    事    實
甲、原告方面：
一、聲明：求為判決（一）被告乙○○應將坐落高雄縣岡山鎮○○段第二一九五號土
    地（下稱系爭土地）上如附圖編號１部分所示面積一一０二平方公尺之地上物除
    去，將土地交還原告。（二）被告甲○○應將坐落同地號土地上如附圖編號２部
    分所示面積二二五三平方公尺之地上物除去，將土地交還原告。（三）被告乙○
    ○應給付原告新台幣（下同）一十萬二千七百九十四元，及自八十九年四月一日
    起至返還第一項所示土地之日止，按月給付原告二千零五十七元之損害金。（四
    ）被告甲○○應給付原告二十一萬零一百六十元，及自八十九年四月一日起至返
    還第二項所示土地之日止，按月給付原告四千二百零六元之損害金。（五）願供
    擔保，請准宣告假執行。
二、陳述：
（一）坐落高雄縣岡山鎮○○段第二一九五號土地為原告所有，詎被告乙○○無合法
      正當權源占用其中如附圖編號１部分所示面積一一０二平方公尺土地、甲○○
      占用其中如附圖編號２部分所示面積二二五三平方公尺土地，並在其上堆放砂
      石。被告二人占用前揭土地並無合法權源，即屬無權占有，依民法第七百六十
      七條規定，原告自得訴請除去地上物並交還土地。
（二）按無法律上之原因而受利益，致他人受損害者，應返還其利益，民法第一百七
      十九條定有明文。又按無權占有他人土地，可能獲得相當於租金之利益，為社
      會通常之觀念（最高法院六十一年台上字第一六九五號判例），本件被告等無
      權占用前開系爭土地，獲有相當於租金之利益，致原告受有無法使用該土地之
      損害，揆諸民法第一百七十九條規定及上開判例意旨，原告自得請求被告等給
      付相當於租金之損害金。
（三）按地租不得超地價百分之八（土地法第一百十條第一項），原告請求被告等給
      付相當於租金之損害金，其數額及計算方式，茲分述如左：
    (一)被告乙○○部分：系爭土地每平方公尺之申報地價，八十三年七月起為一百七
      十六元，八十六年七月起為二百八十元，被告乙○○占用上開土地面積為一一
      ０二平方公尺，原告可得請求被告給付自八十四年四月一日起至八十九年三月
      三十一日止，按各該年度土地申報總價年息百分之八計算相當於租金之損害金
      計為一十萬二千七百九十四元。[（176乘1102乘8/100乘1/12乘27)   +(280乘
      1102乘8/100乘1/12乘33) =102,794]。及八十九年四月一日起被告乙○○返還
      土地之日止，按月給付原告二千零五十七元           (280乘1102乘8/100乘
      1/12=2,057)之損害金。
    (二)被告甲○○部分：被告甲○○占用上開土地面積為二二五三平方公尺，原告可
      得請求被告甲○○給付八十四年四月一日起至八十九年三月三十一日止，按各
      該年度土地申報總價額之年息百分之八計算相當於租金之損害金計為二十一萬
      零一百六十元。[(176乘2253乘8/100乘1/12乘27) +(280乘2253乘8/100乘1/12
      乘33) =210,169及自八十九年四月一日起至被告甲○○返還土地之日止，按月
      給付原告四千二百零六元(280乘2253乘8/100乘1/12=4,206)之損害金。
（四）系爭土地原為子段二一九五號，且於四十四年即登記為原告公司所有，嗣於
      五十九年間經高雄縣政府辦理農地重劃後，變更為同段二一九五號土地，且仍
      分配予原告公司，且原告公司並未將系爭土地出租或提供予他人使用，足證空
      軍農業管理所與原告公司就系爭二筆土地，亳無任何關係，至為明顯。被告等
      就占用系爭土地，並在其上耕作、種植農作物，此為被告等所不爭執，被告雖
      辯稱係向空軍農業管理所承租，惟未舉證，而系爭土地為原告公司所有，且未
      出租或提供他人使用已如前述，被告二人顯無正當權源，自屬無權占用，至為
      明顯。
（五）被告所提出之收益憑單，原告否認其真正，況該收益憑單係記載「僱農」，核
      與租賃異，且未記載耕種地點，無從證明其耕種土地即為系爭土地，自不能
      據以認定被告等承租系爭土地，原告既未將系爭土地出租空軍農業管理所，則
      空軍農業管理所豈有出租予被告之父之理。
（六）原告願供擔保，請准宣告假執行。
三、證據：提出土地登記簿謄本、土地對照清冊等為證，並聲請履勘現場。
乙、被告方面：
一、聲明：求為判決駁回原告之訴。
二、陳述：
（一）被告等之父祖輩自三十五年間起即在系爭土地栽種作物，且係向空軍農業管理
      所承租系爭土地，被告甲○○並稱其於七十二年間自楊受讓系爭土地之使用
      權。被告乙○○復稱其父自三十五年即在系爭土地耕作並設籍，足見彼時即以
      所有之意思善意和平及公然占有他人未登記之動產，政府遷台後，辦理土地登
      記之際，因其父不識字疏於登記，至四十四年時，原告乃據為己有，顯然為原
      告強占民地，非被告無權占有，再原告於四十四年取得所有權後，並未管理追
      討，至四十六年、五十年由空軍管理所向其父收取租金；及惡意占有人因保存
      占有物所支出之必要費用，得向回復請求權人請求償還，對於惡意占有人亦可
      依關於無因管理之規定請求償還，乃為我民法九五四條、九五七條所明文規定
      ，其他如土地特別改良則散見於土地法及平均地權條例，其等自三十五年間起
      開墾系爭土地至今，所花費之土地改良請求償還二百萬元，應屬合理。各等語
      ，資為抗辯。
三、證據：空軍農業管理所收益憑單、戶籍登記簿謄本、台灣省高雄農田水利會徵收
    單、耕地讓渡書等為證。
丙、本院依聲請會同高雄縣岡山地政事務所派員履勘現場並製作測量成果圖；及依職
    權函空軍總司令部查相關土地有無放租紀錄。
      理    由
一、本件原告主張坐落高雄縣岡山鎮○○段第二一九五號土地為原告所有，詎被告二
    人並無合法使用權源，而分別占用其中如附圖１、２所示土地，爰依民法第七百
    六十七條規定訴請被告二人除去地上物交還土地及請求被告二人給付相當於租金
    之損害金。被告二人則就占用系爭土地之事實並不爭執，然以二人之父祖自三十
    五年間起即已占用系爭土地，且自四十六年間起即向空軍農業管理所承租系爭土
    地，並非無權占有，乙○○並依民法第九五四條、九五七條規定辯稱原告應給付
    土地開墾改良費用二百萬元。
二、原告主張系爭土地為其所有，分別為被告二人所占用，其中乙○○占有如附圖所
    示１部分面積一一０二平方公尺、甲○○占有如附圖所示２部分面積二二五三平
    方公尺，並做為堆放砂石使用等之事實，業據提出土地登記簿謄本、地籍圖謄本
    等為證，並經本院會同高雄縣岡山地政事務所派員測量屬實，分別製有勘驗筆錄
    及土地複丈成果圖附卷可稽，復為被告所不爭執，自應信為真實。
三、被告雖二人雖以前詞置辯。然原告否認與被告間就系爭土地有租賃關係存在。而
    租賃契約為當事人約定一方以物租與他方使用收益，他方支付租金之有償契約，
    須物之出租人與承租人對租賃物及租金有具體而確定之意思表示一致，始能成立
    ，而租金為使用他人租賃物之對價，故主張租賃關係存在者，應就其支付之財物
    ，與使用他人之物間所具有之對價關係負舉證責任。經查，本件被告雖以其等父
    祖自四十六年間起即向空軍農業管理所承租系爭土地，並提出空軍農業管理所收
    益憑單為據，然本院依職權函查結果，並無陀子段六一五之二號土地，而陀子段
    六一七之一、五四七之二號土地為五十九年農地重劃區，其四十四年即為台糖公
    司土地，非空軍列管土地，亦查無同段相關放租記錄等情，業經空軍軍官學校以
    八十九年十月二日（八九）抒勤字第八四九０號函及附件可稽，已不能證明系爭
    相關土地曾有向空軍承租之記錄，況被告等人所提出之所謂收益憑單亦未記載是
    否屬租金收據，且無地號記載，亦不能執為被告等人是否承租系爭土地之證明；
    另被告出孫金福提出七十一年間楊之耕地讓渡書，縱屬真實，亦僅係其與楊戇
    間是否有讓渡該土地之合意存在，究與系爭土地是否向空軍農業管理所承租無關
    ，並不能證明與所有人間有租賃關係存在。此外被告未能另舉其他具體事證以證
    明其與原告或其前手間就系爭土地確有租賃之情事，則其辯稱就系爭土地存有租
    賃權尚無可採，是本件原告主張被告二人占有系爭土地並無正當權源，應認係為
    真實。
三、按所有人對於無權占有其所有物者，得請求返還之，對於妨害其所有權者，得請
    求除去之，民法第七百六十七條定有明文。本件被告二人既均無正當權源，占用
    原告所有之系爭土地，則原告本於所有權，訴請被告除去地上物並將土地交還原
    告，於法自無不合，應予准許。被告乙○○主張依民法第九五四條、九五七條規
    定辯稱原告應給付土地開墾改良費用二百萬元，惟民法第九五四條係就善意占有
    人因保存占有物所支出之必要費用，得向回復請求人請求償還，但已就占有物取
    得孳息者，不得請求償還，本件被告係無權占有並非善意占有人甚明；至同法第
    九五七條雖規定惡意占有人，因保存占有物所支出之必要費用，對於回復請求人
    ，得依關於無因管理之規定，請求償還，惟亦僅就其因保存占有物而支出之必要
    費用為限，本件被告係為自己使用目的，並非為保存占有物而有何必要費用之支
    出，被告乙○○此部分所辯亦無理由。
四、次按無權占有他人之土地，可能受有相當於租金之利益（最高法院六十一年台上
    字第一六九五號判例參照），被告二人無權占有系爭土地致原告無法使用收益，
    原告自得請求被告給付相當於租金之損害金。查系爭土地位於十米產業道路，臨
    近均為田地等事實，業據本院勘驗屬實。按城市地方房屋之租金，以不超過土地
    及其建築物申報總價額年息百分之十為限，土地法第九十七條第一項定有明文，
    此規定於租用基地建築房屋準用之，土地法第一百零五條亦定有明文。而此等規
    定，關於房屋及基地計收租金之規定，於損害賠償事件雖非當然一體適用，然亦
    未嘗不可據為計算賠償之標準；再損害賠償之受害人如實際確已受有損害，而其
    數額不能為確切之證明，法院自可依調查所得，斟酌情形判斷，最高法院四十九
    年台上字第一二三○號、十八年上字第二七四六號分別著有判例。經查，本件系
    爭土地位於高雄縣岡山鎮○○○○地段四週為田地並非繁榮，本院斟酌其繁榮程
    度，及被告係用以堆置砂石，其使用系爭土地所獲得之收益，與經營商業不能相
    比，且被等之地上物亦均甚為老舊，價值不高，其利益不大，爰斟酌情形認以土
    地申報地價每平方公尺年息百分之五計算為相當。而系爭土地八十三年七月申報
    地價一百七十六元、八十六年七月起為二百八十元，被告乙○○占用面積一一０
    二平方公尺，故乙○○應給付之相當於租金之損害金自八十四年四月一日至八十
    九年三月三十一日止為 (176乘1102乘5/100乘1/12乘27) +(280乘1102乘5/100乘
    1/12乘33) =64,247元 (元以下捨五入)，及自八十九年四月一日起按月給付一千
    二百八十六元  (280乘1102乘5/100乘1/12=1,286)；被告甲○○占用面積為二二
    五二平方公尺，故甲○○應給付之相當於租金之損害金自八十四年四月一日至八
    十九年三月三十一日止為 (176乘2253乘5/100乘1/12乘27) +(280乘2253乘5/100
    乘1/12乘33) =131,350元  (元以下捨五入)，及自八十九年四月一日起按月給付
    二千六百二十九元 (280乘2253乘5/100乘1/12=2629)。從而原告請求被告乙○○
    給付六萬四千二百四十七元及自八十九年四月一日起至交還系爭土地之日止，按
    月給付原告一千二百八十六元、請求被告甲○○給付一十三萬一千三百五十元及
    自八十九年四月一日起至交還系爭土地之日止，按月給付原告二千六百二十九元
    ，即屬正當，應予准許。逾此部分之請求，於法無據，應予駁回。
五、本件因事證已明，兩造其餘主張及攻擊防禦方法，核與判決結果無涉，爰不一一
    贅述，附此明。
六、原告陳明願供擔保，聲請宣告假執行，經核就其勝訴部分，並無不合，爰酌定相
    當擔保金額准許之；至原告敗訴部分，其假執行之聲請，已失所依附，應予駁回
    。
據上論結：本件原告之訴為一部有理由、一部為無理由，爰依民事訴訟法第七十九條
但書、第八十五條第一項後段、第三百九十條第二項，判決如主文。
中      華      民      國    八十九    年    十一      月    八        日
                              臺灣高雄地方法院民事第六庭
~B法      官  林玉心
右為正本係照原本作成。
如不服本判決，應於送達後廿日內，向本院提出上訴狀並表明上訴理由，如於本
判決宣示後送達前提起上訴者，應於判決送達後十日內補提上訴理由書（須附繕本）。
中      華      民      國    八十九    年     十一     月    八        日
~B法院書記官  鄭裕一


司法院資訊處製作；財團法人民間司法改革基金會備份。
